【裁判字號】    99,消債抗,21
【裁判日期】    991130
【裁判案由】    聲請免責
【裁判全文】
臺灣士林地方法院民事裁定            99年度消債抗字第21號
抗  告  人
即  債務人  陳瑞成
代  理  人  陳香如律師
上列抗告人即債務人因消費者債務清理條例事件聲請免責，對於
中華民國99年2 月8 日本院98年度消債聲字第11號裁定提起抗告
，本院裁定如下：
    主  文
抗告駁回。
抗告程序費用新臺幣壹仟元由抗告人負擔。
    理  由
一、抗告意旨略以：抗告人於民國95年間與債權銀行訂立之整體
    協商方案為每月償還新臺幣（下同）2 萬3,048 元，然95年
    間之債務協商，債務人與債權銀行地位並非對等，為使「利
    滾利」之惡夢終止，抗告人才先與最大債權銀行立約阻止利
    息計算，惟仍努力向銀行爭取協商空間；而抗告人一開始借
    貸金錢是為從事手工代理工作，需以汽車載送貨品而向銀行
    借貸購買，又因抗告人妹妹欲開設小吃攤而向抗告人商量合
    資，抗告人為增加收入，方再次向銀行及友人「紀炎」借貸
    投資，詎手工工廠不久後即倒閉，以致抗告人收入來源中斷
    ，惟抗告人為維持三餐亦出外打零工維生，並將上開汽車交
    予債權人即友人「紀炎」以抵償欠款，嗣後抗告人因過度勞
    累病倒，於振興醫院檢查時方知已身罹多項疾病，無法工作
    亦無收入，實不得已而毀諾，此應為不可歸責於債務人而致
    履行顯有重大困難之事由。而抗告人早先雖向銀行申請代償
    ，然亦皆如期歸還欠款，且向慶豐銀行申請之金卡亦未曾動
    用，抗告人於87年至93年間從事玩具家庭代工，嗣因工廠倒
    閉收入中斷，抗告人除出外打零工，並利用多年積蓄、政府
    補助津貼、配偶陳秀琴於市場擺攤賣衣，勉力按月還款給銀
    行並維持生活，並無一開始即不願還款之情事，然家中電器
    、家具等皆為生活必需品，因損壞至無法使用，抗告人方至
    家福公司購買，非購買個人奢侈品而蓄意浪費，原裁定以此
    認定抗告人恣意浪費，駁回抗告人之聲請，關閉抗告人透過
    清算程序清理債務、再度於經濟上重生之機會，實與消費者
    債務清理條例第1 條「謀求消費者經濟生活之更生機會」之
    立法意旨有違。況若以原裁定之看法，認抗告人於91年間即
    「預見」自身嗣後將失業、投資亦將失敗，並應「預見」日
    後生活將無人接濟、自己陷入無法還款之窘境，此推論對抗
    告人實屬苛刻，原審為不免責之裁定，顯有未當，爰提起抗
    告請求廢棄原裁定，另為免責之裁定等語。
二、按債務人因浪費、賭博或其他投機行為，致財產顯然減少或
    負擔過重之債務，而生開始清算之原因者，除證明經普通債
    權人全體同意，或情節輕微，經法院審酌普通債權人全體受
    償情形及其他一切情狀，認為適當者外，法院應為不免責之
    裁定，消費者債務清理條例第134 條第4 款定有明文。所謂
    浪費或投機行為，係指債務人於顯見其經濟狀況不佳之情形
    下，猶恣意揮霍、投機，生活支出超過個人收入所應支出之
    程度，或心存僥倖冀以一時之小投資以博取大利益，因致負
    擔更大債務，核其所為，於清算之原因有可歸責性，自有加
    以制止之必要，尚不宜使之免責。而有無浪費或投機行為，
    端視債務人從事該行為時有無詳實之償還計畫，或有無以過
    去實證印證投資收益有相當或然率，或有政府、產業預定計
    畫等事實，倘無償還計畫、其他預定收入、過去實證或政府
    產業預定計畫等，僅是先行花費或以射倖心態從事投機時，
    即屬之，自不應認可免其還款之責。
三、經查：
  (一)本件抗告人於91年4 月間首次動用萬泰商業銀行股份有限公
    司（下稱萬泰商銀）所發行現金卡預借現金2 萬3,000 元，
    陸續借還至92年9 月3 日結清，期間累積借款金額達15 萬
    9,500 元。再自92年9 月13日起向萬泰銀行陸續借款11萬元
    至92年12月25日結清，自93年1 月13日起陸續借款31萬7,00
    0 元至94年3 月1 日結清。抗告人於三度結清萬泰銀行欠款
    後，仍持續借款，至95年8 月尚積欠萬泰銀行現金卡借款14
    萬9,193 元（見原審卷第100 頁）。抗告人分別於92年12月
    間、93年4 月間向遠東國際商業銀行股份有限公司（下稱遠
    東銀行）、兆豐國際商業銀行股份有限公司（下稱兆豐銀行
    ）申請代償於萬泰銀行之欠款（見原審卷第77、49頁）；於
    93年6 月間，以永豐信用卡股份有限公司（下稱永豐公司）
    之信用卡申請微利代償專案，借得7 萬元（見原審卷第96頁
    ）；於94年1 月間向永豐商業銀行股份有限公司（下稱永豐
    銀行）申請信用貸款60萬元，以代償共計7 家債權銀行之債
    務（見原審卷第84頁）。
  (二)抗告人另於92年3 月10日、92年7 月11日及92年7 月29日，
    持臺灣新光商業銀行股份有限公司（下稱新光銀行）及友邦
    國際信用卡公司（下稱友邦公司）之信用卡，至京瑩珠寶銀
    樓消費共計1 萬5,680 元（見原審卷第74、81頁）；於93年
    3 月間向友邦公司申請專案貸款貸得5 萬5,000 元（見原審
    卷第82頁）；於93年8 月、93年9 月間向台新國際商業銀行
    股份有限公司（下稱台新銀行）預借現金5 萬元、7 萬元（
    見原審卷第111 、107 頁）；於94年2 月7 日、94年6 月20
    日及94年9 月6 日，持中國信託商業銀行股份有限公司（下
    稱中國信託銀行）、兆豐銀行之信用卡為汽車美容消費8,20
    0 元及東森購物消費1, 080元、9,180 元（見原審卷第124
    、129 頁、57頁）；於94年2 月、94年12月間向台新銀行預
    借現金8 萬元、16萬元（見原審卷第107 頁）；於95年4 月
    間向彰化商業銀行股份有限公司（下稱彰化銀行）、新光銀
    行預借現金2 萬元（見原審卷第38頁背面、74頁）；於95年
    7 月間持兆豐銀行信用卡、友邦公司信用卡至家福股份有限
    公司（下稱家福公司）消費共計3 萬8,451 元（見原審卷第
    62、63頁、83頁），並向華南商業銀行股份有限公司（下稱
    華南銀行）、彰化銀行及遠東銀行預借現金共計3 萬7,000
    元（見原審卷第30、40、80頁）。
  (三)抗告人於95年9月5日依中華民國銀行公會會員辦理消費金融
    案件無擔保債務協商機制與金融機構成立協商（下稱95協商
    ）之前，於同年8 月1 日至5 日，分別以8 家不同金融機構
    之信用卡至家福公司異常高額消費共計25萬3,167 元（原審
    卷第40頁背面、62頁背面、80、83、96、102 、112 、141
    頁）。惟抗告人自91年4 月起，即陷入支付困難情事，需仰
    賴金融機構代償欠款，已如上述，以抗告人歷次之代償紀錄
    觀之，其所為之信用卡消費及大量預借現金之行為，已遠逾
    其個人收入，且於95年7 月間至家福公司消費3 萬8,451 元
    後，同年8 月1 日至5 日，又再次消費25萬3,167 元，抗告
    人雖稱係因家中家具、家電損壞無法使用，始至家福公司購
    買云云，然若非遭遇突發事故，焉有家具、家電於一夕之間
    全部損壞之理，抗告人所稱實與常情不符。是以抗告人斯時
    之經濟狀況而論，顯已超過其生活所需，難認為生活必要支
    出。
  (四)又抗告人從事上開消費及預借現金行為時，並無詳實之償還
    計畫，僅是以先行消費再尋借貸之機，堪認抗告人確有因浪
    費或其他投機行為，致生開始清算之原因。抗告人雖稱此支
    出係為投資手工工廠、開設小吃店云云，然抗告人於91年至
    95年間預借上開大量現金以資因應，其所為之信用卡消費及
    大量預借現金之行為，已遠逾其個人收入，顯無實績及展望
    之營業狀況，此一投資獲利或然率甚微，實屬高風險之支出
    。是以，抗告人所以負擔其無法負荷之債務而生開始清算之
    原因，難謂非可歸咎於其浪費或投機行為。況抗告人對其無
    法清償債務之能力已得預見，卻猶未儉省節度，所為上開浪
    費支出金額逐月升高，自難遽准其免責。而抗告人既有上述
    浪費、投機行為致財產減少及負擔過重之債務，並致無力清
    償債務而生清算之原因，依前揭消費者債務清理條例第134
    條第4 款之規定，應裁定抗告人不免責。
  (五)至抗告人雖以其係因不可歸責於己之事由致履行有重大困難
    而毀諾為由提起本件抗告，惟本件抗告人前向本院聲請依消
    費者債務清理條例為清算，經以97年度消債清字第36號民事
    裁定認抗告人確因有不可歸責之事由致履行協商條件顯有困
    難，而准自98年8 月17日12時起開始清算程序，並同時終止
    清算程序。而法院於終止或終結清算程序之裁定後，應依該
    條例第132 條至第135 條之規定為免責或不免責之裁定。又
    消費者依清算程序清理債務，債權人已因之蒙受相當損失，
    其程序之進行應秉持公正與誠信，如債務人對於清算之原因
    有可歸責性，或有虛偽不實、違反誠信、違反該條例所定義
    務之行為，自不宜予以免責（消費者債務清理條例第134 條
    立法理由參照），是清算終結後裁定是否免責，係考量開始
    清算之原因是否具有可歸責性，與履行協商條件有重大困難
    是否因不可歸責於債務人之事由，要屬二事，抗告人執此提
    出抗告，容有誤會，併此敘明。
四、另消費者債務清理條例第135 條係規定債務人於具備134 條
    各款不免責事由且情節輕微者，復兼顧債權人全體受償情形
    及盱衡其他情狀，認使抗告人免責亦無悖當事人間權益之均
    衡維護而言。惟本件抗告人既有浪費、投機情事，難認違背
    情節輕微，即無該條適用餘地。且原審經徵詢債權人華南銀
    行、彰化銀行、兆豐銀行、新光銀行、遠東銀行、永豐銀行
    、萬泰銀行、新加坡商星展銀行、台新銀行、中國信託銀行
    、慶豐銀行、臺北市監理處、臺北市交通事件裁決所關於債
    務人應否免責之意見，全體債權人俱為反對之表示（見原審
    卷第27頁、第35頁、第46頁、第72頁、第77頁、第92頁、第
    97頁、第106 頁、第107 頁、第113 頁、第144 頁、第147
    頁、第149 頁），顯無普通債權人全體同意債務人免責之情
    形。又本件債務人之情節亦難謂輕微，並非適當予以債務人
    免責，故原審裁定不予免責，核無違誤，抗告意旨指謫原裁
    定不當，求予廢棄並更為裁定，為無理由，應予駁回。
五、據上論結，本件抗告為無理由，依消費者債務清理條例第15
    條，民事訴訟法第495 條之1 第1 項、第449 條第1 項、第
    95條、第78條，裁定如主文。
中    華    民    國    99    年    11    月    30    日
                  民事第二庭  審判長法  官  方彬彬
                                    法  官  劉逸成
                                    法  官  藍雅清
以上正本證明與原本無異。
本件裁定不得抗告。
中    華    民    國    99    年    12    月    7    日
                                    書記官  蘇意絜

司法院資訊處製作；財團法人民間司法改革基金會備份。
